臺灣高等法院民事判決　　　　　　　　 95年度上易字第979號
上　訴　人　　丁○○
即附帶被上訴人
　　　　　　　甲○○
共　　　同
訴訟代理人　　莊勝榮律師
被　上訴人　　乙○○
即附帶上訴人
　　　　　　　丙○○
上列當事人間請求侵權行為損害賠償事件，上訴人對於中華民國
95年10月2日臺灣臺北地方法院95年度訴字第9123號第一審判決
提起上訴，被上訴人提起附帶上訴，本院於96年3月20日言詞辯
論終結，判決如下：
    主  文
上訴及附帶上訴均駁回。
第二審訴訟費用關於上訴部分，由上訴人負擔；附帶上訴部分，
由附帶上訴人負擔。
    事實及理由
一、被上訴人即附帶上訴人乙○○、丙○○（下稱乙○○、丙○
    ○）起訴主張：伊為夫妻，與上訴人即附帶被上訴人丁○○
    、甲○○（下稱丁○○、甲○○）母女原為鄰居關係。詎甲
    ○○於民國93年10月25日某時，自其住所窗戶旁，朝丙○○
    公然以「不要臉！滾回去！滾回去！滾回去巴西！滾回去巴
    西！滾回去！」等言詞辱罵丙○○。另丁○○於同年12月27
    日某時，在住處樓下大門口，公然以「瘋女人！妳死不會有
    人哭！妳會死在路邊．．．罵妳這個瘋女人」等言詞辱罵丙
    ○○。嗣甲○○於94年1月23日某時，開啟其住所大門，對
    外公然以「你已經豬狗不如了啦！你又不是人！你穿裙子的
    啦！．．．他是穿裙子的啦！他是穿裙子的啦！」等言詞辱
    罵乙○○；又甲○○於同年2月7日21時40分許，竟緊跟在伊
    2 人後面，指著伊2人公然以「Free　Movie！賤女人！在表
    演！有人在表演春宮電影！」等言詞辱罵伊等。丁○○、甲
    ○○上開故意不法之辱罵行為，致伊2人名譽受有損害，應
    賠償精神上損害。謝淑芬因此精神受創，需搭車就醫治療，
    支出搭車費用新台幣（下同）7, 200元及醫療費用6,070元
    。爰依侵權行為之法律關係，請求(一)甲○○應給付乙○○、
    丙○○各500,000元，及各自起訴狀繕本送達翌日起至清償
    日止之法定遲延利息。(二)丁○○應給付丙○○300,000元，
    及自起訴狀繕本送達翌日起至清償日止之法定遲延利息。(三)
    甲○○、丁○○應連帶給付丙○○13,270元及自起訴狀繕本
    送達翌日起至清償日止之法定遲延利息。(四)願供擔保請准宣
    告假執行。
二、上訴人即附帶被上訴人甲○○、丁○○則以：伊2人上開言
    論未指名道姓，對丙○○、乙○○不構成侵害名譽，且丙○
    ○指稱丁○○於93年12月27日辱罵「瘋女人」言語之同時，
    丙○○亦以同樣「瘋女人」詞句辱罵丁○○，丙○○亦與有
    過失，丁○○得向丙○○請求精神上損害20萬元，與丙○○
    得請求之賠償數額主張抵銷。又丙○○就醫與伊2人上開言
    論間無因果關係。甲○○雖為新禾國際旅行社（下稱新禾公
    司）負責人，94年總財產為8,495,971元，但新禾公司已無
    營業，營業收入淨額為0元，非營業收入總額為2,018元，丁
    ○○為小學畢業，總財產為11,634,600元，但無工作收入，
    而乙○○94年所得1,112,178元，財產總額3,741,863元，丙
    ○○財產總額為458,000元，為巴西大學畢業，目前無工作
    ，兩造原本即有嫌隙，且有互毆及丙○○毆打甲○○事件，
    另辱罵當時根本無人在場聽聞，對丙○○、乙○○名譽損害
    非大等語，資為抗辯。
三、原審為被上訴人一部勝訴之判決，即判命：(一)甲○○應給付
    乙○○100,000元及自95年7月13日起至清償日止，按年息5
    ％計算之利息。(二)甲○○、丁○○應各給付丙○○100,000
    元及自95年7月13日起至清償日止，按年息5％計算之利息。
    且諭知(一)之判決於乙○○以35,000元供擔保後得假執行，甲
    ○○如以100,000元供擔保後得免假執行。(二)之判決於丙○
    ○各以35,000元供擔保後得假執行，甲○○、丁○○如各以
    100,000元預供擔保後，得免假執行，並駁回被上訴人其餘
    之訴及假執行之聲請。
    甲○○、丁○○就其敗訴部分，提起上訴，聲明：(一)原判決
    不利之部分及該部分假執行宣告均廢棄。(二)上開廢棄部分，
    被上訴人在第一審之訴及假執行之聲請均駁回。乙○○、丙
    ○○之答辯聲明：上訴駁回。
    乙○○、丙○○另就原判決敗訴，部分提起附帶上訴，聲明
    ：(一)原判決關於駁回下列聲明之部分廢棄。(二)上開廢棄部分
    ，甲○○應再給付乙○○、丙○○各50,000元、丁○○應再
    給付丙○○50,000元，及均自起訴狀繕本送達翌日起至清償
    日止，按年息5％計算之利息。(三)甲○○、丁○○應給付丙
    ○○13,270元。甲○○、丁○○之答辯聲明：附帶上訴駁回
    。（原判決關於駁回乙○○對甲○○請求350,000元、丙○
    ○對甲○○請求350,000元、對丁○○請求150,000元及法定
    利息部分，因乙○○、丙○○未提起附帶上訴，已告確定）
    。
四、兩造不爭執事項如下（見本院卷第87頁反面、第88頁）：
  (一)丁○○、甲○○為母女，與乙○○、丙○○是鄰居關係。甲
    ○○曾於93年10月25日某時，自其住所窗戶旁，朝丙○○說
    「不要臉！滾回去！滾回去！滾回去巴西！滾回去巴西！滾
    回去！」等言詞；另於同年12月27日某時，丁○○又在住處
    樓下大門口，朝丙○○說「瘋女人！妳死不會有人哭！妳會
    死在路邊．．．罵妳這個瘋女人」等言詞；嗣94年1月23日
    某時，甲○○開啟其住所大門，朝乙○○說「你已經豬狗不
    如了啦！你又不是人！你穿裙子的啦！．．．他是穿裙子的
    啦！他是穿裙子的啦！」等言詞；又甲○○於同年2月7日21
    時40分許，在乙○○、丙○○後面，指著其等說「Free
    Movie！賤女人！在表演！有人在表演春宮電影！」等言詞
    。甲○○、丁○○因上開言論涉有公然侮辱罪嫌，經乙○○
    、丙○○提起刑事告訴，由台北地方法院檢察署檢察官提起
    公訴，再經原審95年度易字第704號刑事判決，處丁○○拘
    役30日、甲○○拘役70日，均得易科罰金確定在案。
  (二)乙○○係大學畢業（尚在研究所就讀中），目前擔任警官，
    其於94年間所得約1,112,178元、財產總額為3,741,863元（
    見原審卷第39頁；第12至15頁之稅務電子閘門財產所得調件
    明細表），丙○○係巴西大學畢業，在國外曾任老師及經理
    等職，目前在台無工作，其於94年間所得約79,460元、財產
    總額為458,000元（見原審卷第39頁；第16至17頁之稅務電
    子閘門財產所得調件明細表）。
  (三)丁○○為小學畢業，目前並無工作，於94年間所得約474,
    086元、財產總額為11,634,600元（見原審卷第28頁；第18
    至19頁之稅務電子閘門財產所得調件明細表），甲○○係商
    專畢業，目前為新禾公司負責人，其於94年間之財產總額為
    8,495,971元（見原審卷第27頁；第20至21頁之稅務電子閘
    門財產所得調件明細表）。另新禾公司於95年間其全年之所
    得額為0元（見本院卷第19頁）。
五、兩造爭執事項如下（見本卷第88頁）：
  (一)乙○○、丙○○因上開名譽權受侵害，其2人得請求之精神
    上損害賠償額為多少？
  (二)丙○○於93年12月27日是否亦以「瘋女人」詞句辱罵丁○○
    ？
  (三)丙○○對於93年12月27日遭丁○○辱罵為「瘋女人」詞句，
    本身是否與有過失？
  (四)丁○○可否對丙○○請求20萬元精神上損害賠償，且以該數
    額與丙○○得請求之精神上損害賠償主張抵銷？
  (五)丙○○可否請求醫療費用6,070元、車資7,200元？（此部分
    丙○○於本院言詞辯論終結前為附帶上訴請求，見本院卷第
    94頁）
六、本院得心證之理由如下：
  (一)按「因故意或過失，不法侵害他人之權利者，負損害賠償責
    任」，民法第184條第1項前段定有明文。本件乙○○、丙○
    ○主張甲○○於93年10月25日某時，自其住所窗戶旁，朝丙
    ○○說「不要臉！滾回去！滾回去！滾回去巴西！滾回去巴
    西！滾回去！」等言詞；另丁○○於同年12月27日某時，在
    住處樓下大門口，朝丙○○說「瘋女人！妳死不會有人哭！
    妳會死在路邊．．．罵妳這個瘋女人」等言詞；嗣甲○○於
    94年1月23日某時，開啟其住所大門，朝乙○○說「你已經
    豬狗不如了啦！你又不是人！你穿裙子的啦！．．．他是穿
    裙子的啦！他是穿裙子的啦！」等言詞；甲○○再於同年2
    月7日21時40分許，緊跟在乙○○2人後面，指著其等說「
    Free　Movie！賤女人！在表演！有人在表演春宮電影！」
    等言詞等情，而甲○○、丁○○不否認曾說過上開詞句，惟
    抗辯未指名道姓，不構成侵害名譽云云（見原審卷第27頁、
    第39頁反面）。經查：
    1.乙○○、丙○○在台北地方法院檢察署對甲○○、丁○○
      提出妨害名譽刑事告訴時提出錄音帶6卷為證。而前揭錄
      音帶經該檢察署逐一勘驗完畢，勘驗結果認第1卷錄音帶
      「有人大喊『不要臉！滾回去！滾回去！滾回去巴西！滾
      回去巴西！滾回去！』，背景可聽見車聲，錄音內容與告
      訴人（即指乙○○2人）提出之譯文1，即93年10月25日被
      告甲○○從窗口對外向其辱罵之內容大致相符」；第3卷
      錄音帶「可聽見有人罵『瘋女人！妳死不會有人哭！妳會
      死在路邊』．．『罵妳這個瘋女人』等侮辱言詞，錄音內
      容與告訴人提出之譯文2，即93年12月27日被告丁○○向
      其辱罵之內容大致相符」；第4卷錄音帶「有人罵『你已
      經豬狗不如了啦！你又不是人！你穿裙子的啦！．．．他
      是穿裙子的啦！他是穿裙子的啦！』等侮辱言詞，錄音內
      容與告訴人提出之譯文3，即94年1月23日被告甲○○向其
      辱罵之內容相符」；第6卷錄音帶「錄音中可聽到多人在
      閒聊等候垃圾車，約2、3分鐘後，對話中有一人說『鄰居
      啦！大家互相啦！』，顯見被告甲○○當時應已同在該處
      等候，隨後見垃圾車音樂聲抵達，可聽到丟垃圾的聲音，
      在垃圾車音樂聲逐漸消失後，可聽到『Free　Movie！賤
      女人！在表演！有人在表演春宮電影！』等侮辱言詞，錄
      音內容與告訴人提出之譯文4，即94年2月7日夜間9時40分
      等倒垃圾時，被告甲○○公然侮辱之譯文內容大致相符．
      ．」，另第2、5卷錄音帶內容則與本案無關等情，此有勘
      驗筆錄可參（見前揭94年偵字第23753號偵查卷第90頁、
      第91頁），足認乙○○、丙○○所主張之事實並非子虛。
    2.甲○○、丁○○抗辯未指名道姓不構成侵害名譽云云，惟
      查甲○○於93年10月25日大喊「不要臉！」、「滾回去巴
      西！」等詞句時，係從其住處樓上探出頭對著站在人行道
      上之丙○○叫喊等情，業據丙○○於前揭刑事庭審理時具
      結明確（見前揭刑事卷第95頁），甲○○上開詞彙顯係針
      對有旅居或留學巴西背景者為之，丙○○原即僑居巴西，
      況現場又無其他具巴西背景者，故甲○○上開言詞應係針
      對丙○○為之無誤。另甲○○於94年1月23日辱罵「你已
      經豬狗不如了啦！你又不是人！你穿裙子的啦！．．．他
      是穿裙子的啦！他是穿裙子的啦！」等詞句時，係在丙○
      ○打開住處大門讓乙○○入內時，適甲○○亦開啟住所大
      門，見到乙○○夫妻才出言辱罵，亦據乙○○陳述在卷（
      見前揭刑事卷第95頁正、反面），當時五樓樓梯間只有兩
      造共4人在場，除乙○○為男士外，其餘3人均為女士，故
      甲○○上開詞句係針對乙○○辱罵，至為明確。又甲○○
      於94年2月7日辱罵「Free　Movie！賤女人！在表演！有
      人在表演春宮電影！」等言詞時，係乙○○夫妻倒完垃圾
      之際，甲○○緊跟在該2人後辱罵，上開言詞若非針對乙
      ○○夫妻為之，甲○○自無緊跟2人再出言羞辱之必要。
      再則，丁○○於同年12月27日辱罵「瘋女人！妳死不會有
      人哭！妳會死在路邊．．．罵妳這個瘋女人」言詞，係在
      丙○○手抱小孩自住處下樓，在一樓大門遇見丁○○之際
      ，丁○○出言辱罵，當時樓梯間並無他人等情，亦據丙○
      ○陳述甚詳（見前揭刑事卷第94頁反面），故丁○○雖未
      指名道姓，但亦應係針對丙○○為之。是甲○○、丁○○
      上開辯解，殊無足取。
    3.丁○○2人上開言語，衡諸社會一般常情，已足貶損乙○
      ○夫妻在社會上之評價，使之感到侮辱，名譽權已受侵害
      。又丁○○2人上開言語涉犯公然侮辱罪，由台北地方法
      院檢察署提起公訴，亦經原審95年度易字第704號刑事判
      決，處丁○○拘役30日、甲○○拘役70日，均得易科罰金
      確定在案，業據本院調閱上開刑事卷證查明屬實。故乙○
      ○2人對丁○○2人請求侵權行為損害賠償，於法有據。
  (二)另「不法侵害他人之身體、健康、名譽、自由、信用、隱私
    、貞操，或不法侵害其他人格法益而情節重大者，被害人雖
    非財產上之損害，亦得請求賠償相當之金額」，民法第195
    條第1項前段定有明文。所謂相當，自應以實際加害情形與
    其名譽影響是否重大，及被害者之身分地位與加害人經濟狀
    況等關係定之（最高法院47年台上字第1221號判例參照）。
    又慰藉金之賠償須以人格權遭遇侵害，使精神上受有痛苦為
    必要，其核給之標準固與財產上損害之計算不同，然非不可
    斟酌雙方身分資力與加害程度，及其他各種情形核定相當之
    數額（參見最高法院51年度台上字第223號判例）。本院審
    酌乙○○係大學畢業（研究所尚未畢業）目前擔任警官職務
    ，其於94年間所得約1,112,178元、財產總額為3,741,863元
    （見原審卷第39頁；第12至15頁之稅務電子閘門財產所得調
    件明細表），丙○○係巴西大學畢業，在國外曾任老師及經
    理等職，目前在台無工作，其於94年間所得約79,460元、財
    產總額為458,000元（見原審卷第39頁；第16至17頁之稅務
    電子閘門財產所得調件明細表），而丁○○係小學畢業，目
    前無工作，於94年間所得約474,086元、財產總額為11,634,
    600元（見原審卷第28頁；第18至19頁之稅務電子閘門財產
    所得調件明細表），甲○○係商專畢業，目前為新禾公司之
    負責人，其於94年間之財產總額為8,495,971元（見原審卷
    第27頁；第20至21頁之稅務電子閘門財產所得調件明細表）
    。而兩造原係鄰居，本應和睦相處，惟甲○○、丁○○卻以
    上開言詞公然辱罵乙○○夫妻，使乙○○2人名譽無端受到
    羞辱，其等精神上承受相當之痛苦等一切情狀，而認甲○○
    應賠償乙○○非財產上損害100,000元；甲○○、丁○○則
    應各賠償丙○○非財產上損害100,000元為適當，至乙○○2
    人逾此所為請求，即非有據，應予駁回。
  (三)丁○○抗辯丙○○於93年12月27日亦回罵丁○○「瘋女人」
    ，本身與有過失，丁○○自得對丙○○請求20萬元精神上損
    害賠償，並以此數額主張抵銷云云。然查丁○○就丙○○於
    上開時日有回罵「瘋女人」乙節並未提出任何積極證據為證
    。而如前所述，乙○○2人提出之相關錄音帶6卷均於前揭檢
    察署檢察官偵查中，由檢察官指揮檢察事務官逐卷勘驗完畢
    ，亦有勘驗筆錄可考（見前揭偵查卷第90頁、第91頁），其
    中並無隻字片語，提到曾聽到丙○○回罵丁○○「瘋女人」
    之敘述，若有丙○○回罵「瘋女人」語句，前揭勘驗筆錄自
    無隱匿不記載之理。何況針對涉及丁○○於93年12月27日辱
    罵丙○○為「瘋女人」詞句之第3卷錄音帶在95年4月19日前
    揭刑事庭受命法官行準備程序時亦當庭再次勘驗，同樣沒有
    提及丙○○曾回罵「瘋女人」言語，此有該準備程序筆錄可
    稽（見原審第704號刑事卷第19頁正面最末一行、反面），
    苟真有回罵情事，丁○○不可能於前揭刑事準備程序中未就
    此部分為抗辯之理。故丙○○於上開時日回罵丁○○「瘋女
    人」乙節，實無法證明，丁○○對丙○○即無損害賠償請求
    權可言；況依民法第339條規定，固故意侵權行為而負擔之
    債，其債務人不得主張抵銷，故縱謂丁○○所稱屬實，亦不
    得以其主張之債權與其所負債務抵銷，更不得主張丙○○與
    有過失而得減免賠償責任。是丁○○主張以20萬元精神上賠
    償為抵銷云云，於法不合，不應准許。另上開6卷錄音帶業
    據偵查中逐卷勘驗、第3卷錄音帶於刑事庭又再次勘驗，其
    勘驗結果均載明於勘驗筆錄內，丁○○請求本院再行勘驗（
    其於96年3月12日聲請調查證據狀內誤載為請求勘驗錄影帶
    ，見本院卷第109頁），核無必要，併予敘明。
  (四)丙○○另請求醫療費用6,070元、車資7,200元，惟查：
    1.按損害賠償之債，以有損害之發生及有責任原因之事實，
      並二者間，有相當因果關係為成立要件。所主張損害賠償
      之債，如不合於此項成立要件者，即難謂有損害賠償請求
      權存在（最高法院48年台上字第481號判例參照）。丙○
      ○主張因甲○○2人上開言行導致身體不適，支出醫療費
      用6,070元云云，固據提出醫療收據為證 (見原審卷第43
      至69頁)。然觀諸上開醫療收據均為有關婦科及暈眩、失
      眠等症狀，亦無法證明與甲○○前開言行間，有何因果關
      係，其請求醫療費用6,070元云云，即無可取。
    2.丙○○請求支出計程車費用7,200元云云，惟丙○○前述
      醫療費用之支出已難認與甲○○、丁○○妨害名譽行為有
      何因果關係，則其主張因就醫而支出計程車費用7,200元
      ，自亦與甲○○2人前開言行無相當因果關係。故丙○○
      此部分請求，即非有據，應予駁回。
七、從而，乙○○2人依民法第195條第1項規定，請求甲○○應
    賠償乙○○、丙○○非財產上損害各100,000元；丁○○應
    賠償丙○○100,000元及各加計自起訴狀繕本送達翌日（即
    95年7月13日）起至清償日止，按年息5％計算之利息，為有
    理由，應予准許，至逾此所為請求，為無理由，應予駁回。
    從而，原審就上開不應准許部分，為乙○○、丙○○敗訴之
    判決並駁回其假執行之聲請；就上開應予准許部分，所為甲
    ○○、丁○○敗訴之判決並酌定兩造假執行、免假執行之擔
    保金額，均核無違誤。兩造各自就其敗訴部分，提起上訴及
    附帶上訴，分別指摘原判決各該部分不當，求予廢棄改判，
    為無理由，均應予駁回。
八、至兩造其餘之攻擊或防禦方法及未經援用之證據，經本院斟
    酌後，認為均不足以影響本判決之結果，自無逐一詳予論駁
    之必要，併此敘明。
九、據上論結，本件上訴及附帶上訴均為無理由，依民事訴訟法
    第449條第1項、第78條判決如主文。
中　　華　　民　　國　　96　　年　　3 　　月　　30　　日
                    民事第十六庭
                        審判長法　官  沈方維
　　　　　　　　　  　　　　　法　官  王淇梓
　　　　　　　　　　  　　　　法　官  呂淑玲
正本係照原本作成。
不得上訴。
中　　華　　民　　國　　96　　年　　4 　　月　　2 　　日
　　　　　　　　　　　　　　　書記官  明祖全
